【裁判字號】    92,台非,161
【裁判日期】    920501
【裁判案由】    侵占
【裁判全文】
最高法院刑事判決                                九十二年度台非字第一六一號
    上訴人  最高法院檢察署檢察總長
    被  告  甲○○
            乙○○
右上訴人因被告等侵占案件，對於台灣高等法院高雄分院中華民國九十一年七月十九
日第二審確定判決（九十一年度上易字第二二八號，自訴案號：台灣高雄地方法院九
十年度自字第四五四號），認為違法，提起非常上訴，本院判決如左：
    主  文
上訴駁回。
    理  由
非常上訴理由稱：「按判決不載理由者，其判決當然違背法令，刑事訴訟法第三百七
十九條第十四款有明文規定。本件原係因高雄市第三信用合作社（下稱三信合作社）
於民國八十七年八月間受理案外人蕭達良申貸案，經核估擔保品即坐落屏東市○○段
等五筆土地後，准貸新台幣（下同）七千五百六十萬元，並先行撥款五千二百萬元。
因貸款金額龐大，部分理監事查知屏東縣屏東市第二信用合作社只准貸五千二百萬元
，且當時房地價格滑落，認准貸金額偏高，制止主辦單位三多分社撥付餘款。蕭達良
提出陳情書，請求撥付餘款。三多分社不敢作主，呈請當時任三信合作社理事主席之
自訴人黃榮華裁示，黃榮華即在簽呈上批示『為維護社譽及當事人之權益，本件應即
放款，如有損害本社權利，由本人負全部責任』。三多分社乃依裁示撥付餘款二千三
百萬元予蕭達良。嗣蕭某無法返還借款，經三信合作社聲請強制執行，經拍賣擔保品
結果，尚不足二千三百九十萬餘元。九十年五月間，三信合作社分配八十九年度股息
，黃榮華得受配一百五十八萬一千六百六十一元，經三信合作社九十年度第四次監事
會決議，請三多分社依法聲請假扣押。嗣三多分社以『放款訴訟決定案件表』（影本
附原審卷第二０五頁）簽請總社准予假扣押，若時間來不及，則請准予抵銷，經層轉
被告乙○○審核時，乙○○簽註『請相關單位配合請教律師顧問後，依有關法令規定
辦理』之意見，被告甲○○簽章同意。總社審查部即依批示請教顧問律師，並於該案
件表上補註『本件經請教戴國石律師，如來不及以假扣押程序執行，先依民法第三百
三十四條主張其與本社互負債務抵銷之並以存證信函告知』；並再呈送被告乙○○，
經乙○○再批示『請依法辦理』。原判決雖以『自訴人黃榮華前述批註，是否為案外
人蕭達良上述借貸契約之保證，按保證係債權人與保證人間締結之契約，即須當事人
間意思表示一致，本件自訴人所為前述批註，僅係其單方面之批示，並無契約之形式
，且自訴人當時係三信合作社理事主席，依自己代理禁止之原則，自訴人未經三信合
作社理事會議通過，似亦不能同時代理三信合作社與其本人簽訂保證契約，故自訴人
前述批註，並非為案外人蕭達良上述借貸契約之保證甚明；又案外人蕭達良未如期清
償上述借款，經三信合作社依法請求，並向法院聲請強制執行後，尚積欠三信合作社
本金、利息及違約金共計約二千七百多萬元。惟三信合作社於九十年四月二十六日所
召開之九十年度第四次監事會議僅決議：前理事主席黃榮華因與蕭達良貸放案有保證
關係，請三多分社依法︽聲請假扣押︾，並由審查部協助辦理等語，有該次會議紀錄
節本在卷可證，並未有對自訴人之財產為抵銷之決議，故甲○○、乙○○前述所辯因
自訴人為案外人蕭達良之借貸保證，經三信合作社理監事會議決議，始向自訴人主張
以其股息抵銷一節，顯非可採』等語，而認被告等明知自訴人黃榮華並非案外人蕭達
良向三信合作社貸款之保證人，竟共同責由不知情之承辦人員將自訴人於八十九年度
所應分配之股息一百五十八萬一千六百六十一元，於發放自訴人後，違法抵銷案外人
蕭達良積欠三信合作社之債務，其二人有為三信合作社不法所有之意圖，並致該一百
五十八萬一千六百六十一元據為三信合作社所有之事證明確，而依業務侵占之規定判
處被告罪刑。惟縱然如原判決所認，自訴人黃榮華與三信合作社間並無保證契約之關
係；但此種雙方代理禁止之法律效果，並非一般人所能明瞭，此由三信合作社之監事
於監事會議時，亦認為黃榮華因與蕭達良貸放案有保證關係，而決議請三多分社依法
聲請假扣押；甚且連有法律知識之三信合作社顧問律師戴國石亦認黃榮華與三信合作
社有保證關係，而建議主張抵銷。是被告認為黃榮華與三信合作社間，對蕭達良之債
務有保證契約之關係，要屬事理之常，如謂被告『明知』二者並無保證關係，反而違
反常情。查事實之認定，應憑證據，如未能發現相當之證據，或證據不足以證明，自
不能以推測或擬制之方法，以為裁判之基礎。被告如並非『明知』黃榮華與三信合作
社間，無保證之關係，其在三多分社之『放款訴訟決定案件表』上簽章核可抵銷，即
無為三信合作社不法所有之故意，自難論以業務侵占之罪。原判決於理由內雖謂『（
被告）明知自訴人黃榮華並非案外人蕭達良向三信合作社貸款之保證人』，惟對於被
告如何明知，有何依據？未見有所說明，於證據上之理由，顯屬不備，自有判決不載
理由之違背法令。案經確定，且於被告不利，爰依刑事訴訟法第四百四十一條、第四
百四十三條提起非常上訴，以資救濟。」等語。
本院按有罪判決書應記載之事實，係指與論罪科刑及適用法令有關之事實而言。故事
實欄所記載之部分，倘無關於論罪科刑或法律之適用者，既不屬於必要記載之事項，
即非理由應敘述之範圍；則該判決就此項非必要記載之事實，縱未說明其憑以認定之
證據及理由，或其理由尚欠週全，本無礙於事實之確認及法律之適用，自不構成非常
上訴審之判決不載理由之違背法令。又刑法第三百三十六條第二項侵占業務上持有之
物罪，以對於業務上所持有之物，變更持有之意思，圖為自己或第三人之不法所有為
要件。原判決認定甲○○係三信合作社前任理事主席，乙○○為前任總經理，均為從
事業務之人，明知黃榮華並未同意為蕭達良代償三信合作社之借款，乃共同意圖該合
作社不法之所有，於九十年五月二十三日三信合作社發放股息予黃榮華後，責由不知
情之承辦人將該筆股息抵銷蕭達良積欠三信合作社之債務等情。理由內並綜合卷內證
據資料，敘明黃榮華並非蕭達良之借款保證人，三信合作社召開之九十年度第四次監
事會議，僅請三多分社依法「聲請假扣押」，亦未決議對黃榮華之財產為抵銷。甲○
○，乙○○分別為三信合作社前任理事主席及總經理，本應依法律、章程及有關決議
執行職務，猶逕以黃榮華之股息抵銷蕭達良積欠三信合作社之債務，顯有為三信合作
社不法所有之意圖（見原判決第五面第一行至第十四行）。則依原判決確認之事實，
及其所為證據上之論斷，已足資為適用刑法第三百三十六條第二項論罪科刑之基礎。
而綜合原判決所載理由之全部論旨觀之，三信合作社九十年度第四次監事會議僅決議
對黃榮華之財產聲請假扣押，甲○○、乙○○違背此項決議，擅以黃榮華之股息抵銷
蕭達良積欠三信合作社之債務，自屬具有犯罪之故意，是原判決對於甲○○、乙○○
犯罪之責任條件亦已有所論敘。至此項犯罪之故意，不以直接故意為限；亦即其是否
「明知」，並非刑法第三百三十六條第二項之犯罪構成要件，不須為嚴格之證明，原
判決就此所為之說明雖嫌簡略，核與判決不載理由之違法情形，不相適合。非常上訴
意旨執以指摘原判決違背法令，尚難認有理由，應予駁回。
據上論結，應依刑事訴訟法第四百四十六條，判決如主文。
中      華      民      國    九十二    年      五      月      一      日
                              最高法院刑事第四庭
                                  審判長法官  紀  俊  乾
                                        法官  黃  正  興
                                        法官  劉  介  民
                                        法官  陳  東  誥
                                        法官  林  開  任
      右正本證明與原本無異
                                              書  記  官
中      華      民      國    九十二    年      五      月      五      日


司法院資訊處製作；財團法人民間司法改革基金會備份。
